【裁判字號】    99,台上,1606
【裁判日期】    990318
【裁判案由】    業務過失致人於死
【裁判全文】
最高法院刑事判決            九十九年度台上字第一六０六號
上  訴  人  甲○○
選任辯護人  潘宏坤律師
上列上訴人因業務過失致人於死案件，不服台灣高等法院台中分
院中華民國九十八年十二月十六日第二審更審判決（九十八年度
交上更(一)字第一七號，起訴案號：台灣苗栗地方法院檢察署九十
一年度偵字第四三八四號），提起上訴，本院判決如下：
    主  文
上訴駁回。
    理  由
按刑事訴訟法第三百七十七條規定：上訴於第三審法院，非以判
決違背法令為理由不得為之；是提起第三審上訴，應以原判決違
背法令為理由，係屬法定要件。如果上訴理由書狀並未依據卷內
訴訟資料具體指摘原判決不適用何種法則或如何適用不當；或所
指摘原判決違法情事，顯與法律規定得為第三審上訴理由之違法
情形不相適合；均應認其上訴為違背法律上之程式，予以駁回。
本件原判決撤銷第一審之科刑判決，改判仍論處上訴人甲○○從
事業務之人，因業務上之過失致人於死罪刑（處有期徒刑一年八
月，減為有期徒刑十月）。上訴人之上訴意旨略稱：（一）鈞院
前次發回意旨指摘：「原判決（指原法院上訴審判決，下同）雖
認定被告車有『部分車身』跨越北向車道中央分向限制線駛入對
向南下內側車道之情形，但對於該『部分車身』所佔用南向車道
之寬度若干，並未一併加以調查及說明，則上述證人所見劉（指
劉士銘）車於會車前『突然跨越中央分向限制線侵入被告車道』
之原因，究係出於劉士銘一時駕駛疏忽而誤駛入被告車道？抑因
情況緊急向左閃避被告車所致？即非明白」，茲原審雖改認定：
「劉士銘無照駕車跨越中央分向限制線而行駛，即有過失」，惟
就該發回意旨所指摘之其他部分，仍未調查及說明；且原審既為
上開認定，則上訴人所駕曳引車，與劉士銘駕駛之休旅車，既係
在上訴人駕車行駛之北上內側車道內對撞，則上訴人究竟有何過
失？原判決又未說明，顯有理由不備及應於審判期日調查之證據
未予調查之違法。（二）原判決認定上訴人駕駛曳引車行經肇事
路段時，有部分車體駛入對向南下車道，而跨越中央分向限制線
乙節，係以剎車痕及證人陳泳良之證言為其依據，惟其理由內復
另記載：「證人陳泳良所證，其當時站立位置距離其目擊兩車之
撞擊位置，已相距四十六點三公尺，此經本院（指原審）於民國
九十八年十一月九日履勘現場當場測量在卷，距離非短，劉車行
向復有呂榮喜及陳冠雄分別所駕駛之其他車輛行駛中，車禍現場
又係連續彎路，則證人陳泳良得否清楚目擊劉車有無跨越（中央
）分向限制線行駛，尚非無疑」；則以陳泳良當時所在位置，何
以能清楚目擊「上訴人駕駛曳引車行經肇事路段時，有部分車體
駛入對向南下車道，而跨越中央分向限制線」？原判決未予說明
；又證人呂榮喜、陳冠雄於原審已分別證稱：「（問：案發時有
無看到陳泳良？）沒有」（呂榮喜部分）、「沒有看到陳泳良」
（陳冠雄部分）；而證人陳泳良在原審復證稱：「（問：案發時
有無看到陳冠雄？）從頭到尾都沒有」；上訴人亦以：車禍當時
沒有看到陳泳良等語，質疑證人陳泳良係事發以後始到達肇事現
場，原判決就此未予調查，即採納證人陳泳良前揭證述，為不利
於上訴人認定之依據，有理由不備、理由矛盾及證據調查未盡等
違法。（三）上訴人辯稱：「我車子沒有跨越雙黃線，是被害人
開車跨越雙黃線撞到我，我沒有過失」，與證人呂榮喜、呂嘉豪
、溫鳳嬌、陳冠雄分別於偵審中結證之情節相符，原判決就前開
證人有利於上訴人之證述，未說明不予採納之理由，自屬理由不
備；而證人陳泳良於警詢、偵查、第一審及原審之證述，均非一
致，原判決既認定系爭車禍碰撞點係在北上車道，又採納該證
人所稱碰撞點係在南下車道之證言，亦屬理由矛盾。（四）依卷
附道路交通事故調查報告表所附之現場圖及相片，足見本件車禍
之碰撞點、散落物及碰撞後之剎車痕，均在北上車道，且二車碰
撞後之刮地痕尾巴係向南下車道行進，足認上訴人在剎車前，其
所駕曳引車之左側車身並未跨越中央分向限制線，原判決事實認
定，與上開卷內證據資料之內容不符，有理由矛盾之違法。（五
）依原判決事實認定：「上訴人所駕曳引車於剎車前，其左、右
側部分車體應已跨越（中央）分向限制線而駛入對向南下車道之
內側車道內」、「上訴人以時速六十五公里未達七十公里之速度
」，以及現場道路之彎曲幅度，上訴人駕車時，若有該事實所認
定之情形，是否必定翻車？上訴人就此項疑點，於原審已具狀聲
請送交私立逢甲大學鑑定，原審未予調查，有應於審判期日調查
之證據未予調查之違法。（六）原判決既然認定：「甲○○所駕
駛曳引車之車頭左側車角、左前輪處，與劉士銘所駕駛休旅車之
左側車角，在北上內側車道上對撞」，則必於劉士銘所駕休旅車
向右駛回南下車道，始有可能發生，否則上訴人所駕駛曳引車之
車頭左側車角、左前輪處，應與劉士銘所駕駛休旅車之右側車角
對撞；原判決理由內記載：「證人呂榮喜、溫鳳嬌、呂嘉豪、
陳冠雄、陳泳良均係在現場目睹車禍發生之人，渠等均從未證稱
劉車『向左』往對向北向車道閃避後，又有再『向右』駛回其南
向車道行駛之情形，又劉車若因情況緊急而『向左』衝向北向車
道閃避，其速度必然甚快，此際若再以大角度急速『右轉』駛回
南向車道，其重心急劇變換，極可能造成翻車之情形」，自屬理
由矛盾。（七）證人呂榮喜、陳泳良、陳冠雄所證：「砂石車及
休旅車車速是四十公里左右」、「被告及被害人都沒有減速剎車
的樣子」、「沒有聽到剎車聲」（呂榮喜部分）、「是瞬間撞到
，我看不出（指砂石車）有減速的情形」、「他（指上訴人）車
速很快，沒有減速」、「雙方都看不到對方的車子，沒有減速」
（陳泳良部分）、「也不快（指砂石車車速）」（陳冠雄部分）
各等語；與上訴人辯稱：我當時車速約四十五公里，一開始我沒
有剎車，所以剎車痕不是我留的等語相符。既然上訴人所駕之曳
引車沒有剎車，如何依憑現場之剎車痕推斷上訴人之行車速度？
原判決不採納呂榮喜、陳泳良、陳冠雄等人前揭有利於上訴人之
證述，未說明理由，有不載理由之違法。又上訴人已供稱：「
車斗差不多八九分滿」，則以剎車後重力往下壓之物理作用，剎
車痕應係既深且粗，而剎車越久，因剎車來令片變熱，致剎車功
能降低，勢必造成剎車痕變淺變細，原判決竟認定上訴人所駕曳
引車肇事時之剎車痕係先細後粗，且左、右剎車痕長度相差四點
一公尺，其採證顯與經驗法則有違。（八）上訴人一再辯稱：係
為了閃避路邊一輛機車，始將車駛入內側車道等語，原判決就此
未予調查，即謂：「並無任何證據顯示被告車於車禍當時係要超
越同向之前車或準備左轉彎」，自屬證據調查未盡。（九）依證
人陳冠雄之證述，劉士銘亦有駕車超速行駛之情形，其駕車超速
應同為肇事因素，原判決就此項情形及劉士銘為何駕車跨越中央
分向限制線行駛之情形，均未審認、調查及說明，有證據調查未
盡及理由不備之違法。（十）上訴人駕車行駛於北上車道，係死
者駕車超越雙黃線侵入北上車側，致上訴人閃避不及，始與之對
撞，上訴人並無充裕之時間，可採取適當之安全措施，以避免本
件車禍發生，業經證人呂榮喜、呂嘉豪、溫鳳嬌、陳冠雄結證屬
實，上訴人應有信賴保護原則之適用，難謂有應注意、能注意而
不注意之過失，原判決未說明不採納上開證人有利於上訴人證述
之理由，已屬理由不備；對上訴人辯稱：本件肇事因素，係劉士
銘駕車駛入上訴人行駛之車道，與上訴人駕車是否超速及是否違
規行駛於內側車道無關等語，未予審認、說明，即於理由內記載
：「被告竟疏於注意，仍以時速六十五公里以上未達七十公里之
速度超速行駛於北向內側車道，而將部分車體跨越中央分向限制
線駛入對向南下車道之內側車道，並與對向之劉車會車時均未間
隔半公尺以上，以致肇事，被告之行為自有過失」，亦有不適用
法則及理由不備之違法等語。
惟查：原判決依憑調查證據之結果並綜合卷內證據資料，認定上
訴人有其事實欄所載之犯行，已於理由內詳敘其調查證據之結果
及取捨證據認定之理由，並就上訴人否認犯罪所持之辯解，認非
可採，以及證人呂榮喜、陳冠雄於警詢、偵查、第一審或原審分
別證稱：係劉士銘駕車跨越中央分向限制線與上訴人所駕曳引車
相撞，上訴人所駕曳引車並未跨越中央分向限制線行駛各等語，
認均非可執為有利於上訴人認定之依據，分別予以指駁或說明。
復依憑調查證據之結果，說明援引作為判決基礎之證據資料均具
有證據能力所憑之理由（見原判決正本第二頁第二四行至第六頁
第二行）。另又依憑卷內證據資料，就認定上訴人駕車肇事時係
以時速六十五公里以上未達七十公里之速度超速行駛、上訴人所
駕駛之車輛為大型汽車，行駛於雙向四線道之內側車道，且無
超越同向之前車或準備左轉彎之情形、上訴人駕車行經連續彎道
路段，部分車體駛入對向南下車道之內側車道而跨越中央分向限
制線行駛等事實，以及劉士銘之死亡暨被害人羅伊真之重傷害結
果，與上訴人之過失行為間，具有相當因果關係等情，分別說明
其認定所憑之證據及其理由。從形式上觀察，原判決並無理由不
備、理由矛盾、採證違背經驗法則、應於審判期日調查之證據未
予調查、不適用法則等違背法令之情形。上訴意旨（一）、（四
）、（六）、（七）、（八）、（十）均置原判決事實欄明確認
定及理由欄內已詳予說明之事項於不顧，或仍執原判決未說明其
就本件車禍之發生，究竟有何過失責任云云，指摘原判決理由不
備；或猶以原判決已敘明非可採信之否認犯罪辯解（即伊行車未
跨越該路段中央分向限制線、現場剎車痕非其車剎車所留、伊係
為閃避一輛機車始駛入內側車道、本件肇事係因劉士銘駕車超越
該路段中央分向限制線碰撞伊所駕曳引車所致，伊並無過失），
指摘原判決理由矛盾、證據調查未盡、不適用法則及理由不備；
均不足以辨識原判決已具備違背法令之形式要件。至於本院前次
發回意旨雖指明：「原判決（指原法院上訴審判決，下同）雖認
定被告車有『部分車身』跨越北向車道中央分向限制線駛入對向
南下內側車道之情形，但對於該『部分車身』所佔用南向車道之
寬度若干，並未一併加以調查及說明，則上述證人所見劉車於會
車前『突然跨越中央分向限制線侵入被告車道』之原因，究係出
於劉士銘一時駕駛疏忽而誤駛入被告車道？抑因情況緊急向左閃
避被告車所致？即非明白」；惟依原判決事實認定：「上訴人將
部分車體跨越中央分向限制線駛入對向北上之內側車道，致兩車
於該處會車時，均見狀往自己車道閃避，惟仍因此造成甲○○所
駕駛曳引車之車頭左側車角、左前輪處，與劉士銘所駕駛休旅車
之左側車角，在北上內側車道上對撞」，以及理由說明：「依卷
附道路交通事故調查報告表事故現場圖顯示，被告（即上訴人，
下同）車右側車輪剎車痕長三十一點四公尺，其起始點是在北上
內側車道，距離內、外車分道線一點二公尺，左側車輪煞車痕起
始點亦在北上內側車道，距離分向限制線一公尺。而該路段車道
為三點三公尺，故被告車右側車輪距中央分向限制線應僅餘二點
一公尺。而被告曳引車之車寬為二四九公分，此有交通部公路總
局台中區監理所豐原監理站九十四年十二月二十九日中監豐字第
０九四００二三三０八號函附之被告車汽車新領牌照登記書一份
在卷可稽。可見被告車在剎車前，左、右側部分車體應已跨越（
中央）分向限制線而駛入對向南下車道之內側車道內」，足見原
審就二車碰撞之過程及上訴人所駕曳引車跨越中央分向限制線之
寬度，並非未予調查、認定。上訴意旨（一）另執本院前揭發回
意旨，指摘原判決有理由不備及應於審判期日調查之證據未予調
查之違法，自非依據卷內資料而為主張。又原判決理由說明：「
證人陳泳良所證，其當時站立位置距離其目擊兩車之撞擊位置，
已相距四十六點三公尺，此經本院（指原審）於九十八年十一月
九日履勘現場當場測量在卷，距離非短，劉車行向（行進方向）
復有呂榮喜及陳冠雄分別所駕駛之其他車輛行駛中，車禍現場又
係連續彎路，則證人陳泳良得否清楚目擊劉車有無跨越（中央）
分向限制線行駛，尚非無疑」；乃意指自事發當時證人陳泳良從
其所站立之位置觀察肇事路段之行車狀況時，劉士銘所駕駛行駛
於南下內側車道之休旅車後方，尚有陳冠雄駕駛之車輛，其右後
方之外側車道，亦有呂榮喜駕駛之自用小客車，該等行駛在後之
車輛，均足以遮蔽陳泳良之視線，而無法清楚目擊劉士銘所駕車
輛是否跨越該路段中央分向限制線，故該證人所稱：劉士銘所駕
車輛並未跨越中央分向限制線云云，尚非可採；又依證人陳泳良
所在位置，所能觀察到之上訴人行車狀況，因視野角度之不同，
與其得以目擊之劉士銘行車狀況，自非相同；而重大車禍發生後
，在場人士為迅速搶救死傷者，以致場面混亂而未能留意究有何
人在場，乃習見之事，證人呂榮喜、陳冠雄於原審分別證稱：「
（問：案發時有無看到陳泳良？）沒有」（呂榮喜部分）、「沒
有看到陳泳良」（陳冠雄部分），以及上訴人供稱：車禍當時沒
有看到陳泳良等語，俱不足以推翻證人陳泳良所稱其當時在場之
事實，則原判決認陳泳良於事發當時在場目擊系爭車禍發生之經
過，而採納陳泳良於警詢、偵查、第一審及原審之證述，認定：
「上訴人駕駛曳引車行經肇事路段時，有部分車體駛入對向南下
車道，而跨越中央分向限制線」，乃事實審法院採證認事自由判
斷職權之合法行使，自未違法。上訴意旨（二）執此指摘原判決
理由不備、理由矛盾及證據調查未盡，殊屬誤會。而證人呂嘉豪
、溫鳳嬌於偵查中僅分別證稱：「看到自小客車開到對向車道…
…但砂石車部分，我沒有注意到」（呂嘉豪部分）、「看到小客
車衝到對向車道，砂石車在下坡，就碰撞在一起」（溫鳳嬌部分
），並未證述上訴人所駕曳引車未跨越中央分向限制線等語，再
依原判決理由說明，係採納證人呂榮喜、溫鳳嬌、呂嘉豪、陳冠
雄分別於偵審中證稱：劉車跨越中心雙黃線撞到被告車各等語，
作為認定上訴人辯稱：劉士銘所駕車輛跨越雙黃線至其車道內云
云應堪採信之佐證，祇是就呂榮喜、陳冠雄分別於警詢、偵查、
第一審及原審另證稱：上訴人所駕曳引車並未跨越中央分向限制
線行駛云云，說明該部分證述，尚非可採；並未採納陳泳良證述
，而認定本件車禍碰撞點係在南下車道。上訴意旨（三）執以指
摘原判決理由不備、理由矛盾各節，自非依據卷內資料而為主張
。又證據在客觀上如屬於法院認定事實及適用法律之基礎者，事
實審法院未予調查，其判決固有刑事訴訟法第三百七十九條第十
款所稱：「應於審判期日調查之證據，未予調查」之當然違背法
令情形，如在客觀上非屬認定事實及適用法律基礎之證據，既無
調查之必要，自得不予調查，此種未予調查之情形，本不屬於上
開條款之範圍，事實審法院縱因未予調查，又未裁定駁回調查之
聲請，致訴訟程序違背首開規定，但此種訴訟程序之違法，顯然
於判決無影響，依同法第三百八十條之規定，並不得執為上訴第
三審之理由。上訴人之原審選任辯護人於原審就上訴人駕駛曳引
車行經肇事彎曲路段時，其所駕曳引車若以時速六十五公里、未
達七十公里之速度行駛，於剎車前左、右側部分車體已跨越中央
分向限制線而駛入對向南下之內側車道，因見劉士銘所駕車輛亦
跨越中央分向限制線而閃避時，其所駕曳引車是否必定翻車等情
，聲請送私立逢甲大學鑑定。惟是否會翻車之鑑定，往往因事發
當時之道路、天候狀況、雙方分別跨越該路段中央分向限制線之
情形、閃避時轉動方向盤之幅度、車輛之載重、車輛當時之性能
等等因素，而有不同，況且縱令有翻車之可能，亦有可能未及翻
覆，二車即發生碰撞，致影響原應翻覆之結果，該等客觀事實既
與鑑定結果息息相關，顯難於事隔近八年之後，再重建完全一樣
之二車行駛狀況為鑑定，則上開調查證據之聲請，即無調查之必
要性，原審未予調查，又未以裁定駁回此項調查證據之聲請，此
部分訴訟程序固屬於法有違，但此種訴訟程序之違法，顯然於判
決結果無影響，依刑事訴訟法第三百八十條之規定，自不得執以
為上訴第三審之理由。上訴意旨（五）執此指摘原判決有應於審
判期日調查之證據未予調查之違法，尚非適法。至於證人陳泳良
、陳冠雄分別證稱：「是瞬間撞到，我看不出（指砂石車）有減
速的情形」、「他（指上訴人）車速很快，沒有減速」、「雙方
都看不到對方的車子，沒有減速」（陳泳良部分）、「也不快（
指砂石車車速）」（陳冠雄部分），均祇能證明於二車碰撞之瞬
間，未發現上訴人所駕曳引車有減速之情形或上訴人所駕曳引車
車速不快，並不能證明二車碰撞前，上訴人沒有剎車之動作，該
等證言對上訴人並未必然有利，自毋庸於判決理由內一一說明；
又證人呂榮喜固證稱：「砂石車及休旅車車速是四十公里左右」
、「被告及被害人都沒有減速剎車的樣子」、「沒有聽到剎車聲
」，然此僅係其於事發瞬間之個人推斷，顯不足以推翻卷附交通
事故調查報告表暨所附現場圖之記載及證人即製作該調查報告表
員警徐佐治之證述，原判決未說明不採呂榮喜前述證言之理由，
雖有微疵，惟既不足以推翻原判決所確認之犯罪事實，此項微疵
即於判決結果顯無影響，依刑事訴訟法第三百八十條之規定，仍
難執為提起第三審上訴之適法理由。上訴意旨（七）執此指摘原
判決理由不備，亦非合法。又證人陳冠雄於第一審係證稱：「（
問：被害人廂型車車速多少？）他在我前面，我沒有注意」（見
第一審卷第六九頁），並未明確證述劉士銘於事發當時駕車超速
；而原判決就本件行車事故發生之原因，亦認劉士銘駕車跨越中
央分向限制線行駛及會車時未保持半公尺以上安全間隔，亦為肇
事原因。則原審就劉士銘與有過失之情形，自非未予審認、調查
及說明。上訴意旨（九）執此指摘原判決證據調查未盡及理由不
備，顯非依據卷內資料而為主張。綜上所論，本件上訴違背法律
上之程式，予以駁回。
據上論結，應依刑事訴訟法第三百九十五條前段，判決如主文。
中    華    民    國  九十九  年    三    月   十八   日
                      最高法院刑事第七庭
                          審判長法官  林  永  茂
                                法官  蘇  振  堂
                                法官  蕭  仰  歸
                                法官  林  立  華
                                法官  陳  世  淙
本件正本證明與原本無異
                                      書  記  官
中    華    民    國  九十九  年    三    月  二十二  日
                                                      K

司法院資訊處製作；財團法人民間司法改革基金會備份。
